【裁判字號】    96,重訴,74
【裁判日期】    970320
【裁判案由】    損害賠償
【裁判全文】
臺灣嘉義地方法院民事判決              96年度重訴字第74號
原      告  丙○○
訴訟代理人  乙○○
被      告  戊○○
訴訟代理人  陳忠鎣律師
被      告  臺灣化學纖維股份有限公司
法定代理人  甲○○
訴訟代理人  丁○○
上列當事人間請求侵權行為損害賠償事件，經本院刑事庭以96年
度交重附民字第2號刑事附帶民事訴訟裁定移送前來，經本院於
民國97年3月6日言詞辯論終結，判決如下：
    主  文
被告應連帶給付原告新台幣佰零陸萬陸仟佰玖拾壹元，及自
民國九十六年九月二十日起至清償日止，按年息百分之五計算之
利息。
原告其餘之訴駁回。
訴訟費用新台幣壹仟元，其中新台幣陸佰捌拾元由被告連帶負擔
，新台幣佰貳拾元由原告負擔。
    事實及理由
壹、程序方面：
    按訴狀送達後，原告不得將原訴變更或追加他訴。但擴張或
    縮減應受判決事項之聲明者不在此限，民事訴訟法第255條
    第1項第3款定有明文。原告刑事附帶民事訴訟起訴時請求被
    告應連帶給付新台幣（下同）9,534,531元，及自起訴狀繕
    本送達翌日起至清償日止，按年息百分之5計算之利息，嗣
    起訴狀繕本送達後，原告於審理中擴張聲明，請求增加之醫
    療費用31,102元及醫療材料費3,465元，並縮減利息部分之
    請求，故請求被告應連帶給付9,569,098元，及自民國96 年
    9月20日起至清償日止，按年息百分之5計算之利息，核分屬
    擴張及縮減應受判決事項之聲明，揆諸前開條文規定，應予
    准許，先予敘明。
貳、原告起訴主張：
一、查被告戊○○為被告臺灣化學纖維股份有限公司（下稱台化
    公司）之曳引車司機，於95年6月4日12時13分許，駕駛台化
    公司所有車牌號碼K3-838號曳引車（下稱系爭車輛），沿嘉
    159 線公路由嘉義市往嘉義縣新港鄉即由南向北方向行駛，
    途經嘉159線公路8.3公里處紅綠燈路口時，於到達交岔路口
    中心處並開始往嘉166線右轉進入中洋村時，理應注意車輛
    行駛至交岔路口，轉彎車應讓直行車先行，而依當時情形，
    無不能注意之情事，竟疏於注意，致被告所駕曳引車擦撞同
    向由原告所騎乘車牌號碼PM3-368號之機車，致原告受有右
    肱骨踝開放性骨折、右手肘皮膚缺損、左膝挫傷併後十字韌
    帶撕裂性骨折、左橈骨骨折、右足第2、3、4蹠骨骨折、前
    額撕裂傷、牙齒1顆斷裂、2顆動搖之傷害。
二、按因故意或過失，不法侵害他人之權利者，負損害賠償責任
    ；汽車、機車在使用中加損害於他人者，駕駛人應賠償因此
    所生之損害；不法侵害他人之身體或健康者，對於被害人因
    此喪失或減少勞動能力，或增加生活上之需要時，應負損害
    賠償責任；不法侵害他人之身體、健康、被害人雖非財產上
    之損害，亦得請求賠償相當之金額。再查，受僱人因執行職
    務，不法侵害他人之權利者，由僱用人與行為人連帶負賠償
    責任。民法第188條第1項前段定有明文。被告台化公司為被
    告戊○○之僱用人，原告自得依上開規定請求被告等連帶賠
    償下列損害：
  (一)醫療費用296,083元。
  (二)喪失勞動能力6,109,627元：
    原告右手肘成殘，符合殘廢等級第11等級，喪失勞動能力38
    .45 ％，現滿20歲，自20歲起至65歲止，尚有45年可從事勞
    動期間，以月薪57,000元計算，依霍夫曼計算法扣除中間利
    息，原告可請求6,109,627元（計算式為：57,000×38.45％
    ×12×23.2307＝6,109,627）。
  (三)減少收入損失1,111,500元：
    原告係以土木工程技師為生，每日工資1,900元，19個半月
    無法工作，共計損失1,111,500元（計算式為：57,000×19.
    5＝1,111,500）。
  (四)財物損失27,500元。
  (五)醫療材料費5,490元。
  (六)看護費用50,000元，請求期間為95年6月4日至95年6月29日
  (七)精神慰撫金2,000,000元：
    原告因此車禍造成殘廢，身心上煎熬痛苦難以言喻，致原告
    罹患憂鬱症，是原告請求2,000,000元之精神慰撫金。
三、對被告抗辯所為之陳述：
    94年財產資料，因原告尚未成年，所以是在加油站打工，而
    95年6月以後就受傷，所以95年財產資料之所得僅是上半年
    的所得。被告所引道路交通管理處罰條例第48條第1項第6款
    「直行車尚未進入交岔路口，而轉彎車已達中心處開始轉彎
    ，直行車不讓轉彎車先行」，惟本條款乃規範對向直行車於
    左彎車已進入中心處開始轉彎時，應禮讓轉彎車，非如被告
    主張同向之直行車應禮讓轉彎車等語。
四、並聲明：(一)被告應連帶給付原告9,569,098元，及自96年9月
    20日起至清償日止，按年息百分之5計算之利息；(二)訴訟費
    用由被告負擔。
、被告臺灣化學纖維股份有限公司抗辯：
一、被告戊○○對事故之發生已盡其注意義務並無過失：
  (一)被告戊○○所駕駛之系爭車輛乃「聯結車」，依聯結車輛轉
    彎之物理原理，車頭須到道路中央始可完成右轉彎之動作，
    另依證人己○○證稱：「聯結車車頭有越過行人穿越道，還
    在北港路上，但已經切入外側車道一點點等語…」，則被告
    戊○○所駕駛之曳引車顯然確已越過該道路中線，且開始右
    轉動作。再由系爭車輛之衛星定位運輸管理系統之行車記錄
    表，可證被告戊○○所駕駛之曳引車，確於當日12時15分31
    秒至12時15分46秒，有於嘉159線公路83公里處紅綠燈停車
    達15秒之事實。且證人己○○之證詞亦供稱：「我有看到一
    輛自用聯結車由嘉義是往新港方向（由南往北）行駛於汽車
    道上要右轉彎」、「然後我看到一輛重機車由嘉義市往新港
    方向（由南向北）行駛，一瞬間在我面前由左往右衝過去…
    我看見那台自用聯結車當時為停止不動…」云云。
  (二)且按道路交通管理處罰條例第48條業於94年12月14日公佈修
    正，並於95年7月1日施行，本案事故發生當時，上開修正條
    文並未施行，而比較修正前之原條文第1項第6款則規定有「
    或直行車尚未進入交岔路口，而轉彎車已達中心處開始轉彎
    ，直行車不讓轉彎車先行者」，是依此規定觀之直行車及為
    被處罰之對象，再依上開事實，被告戊○○當時所駕駛之系
    爭車輛已右轉至路口中心，並於該路口中心處停止，而原告
    所騎乘之機車卻尚未直行進入交岔路口，因此，被告戊○○
    並未有違規駕駛之情形。
二、事故之發生實肇因於原告違反交通規則並危險駕駛所致：
  (一)依交通部66年10月27日交路（66）字第10275號函所頒之「
    汽車行駛距離及反應距離一覽表」，時速75公里之反應距離
    為15.6公尺，時速80公里之反應距離為16.64公尺，而原告
    穿越交岔路口時乃行駛16.2公尺以上距離而撞及第三人所有
    之鐵皮屋，卻未能為任何煞車及閃躲反應，此又非出自任何
    外來或撞擊原因，以原告不及反應之行駛距離推論，原告所
    騎乘機車於事故當時之行駛速度理應在時速75至80公里之間
    ，遠超過該路段之60公里速限。
  (二)又原告所騎乘之機車尚未直行進入交岔路口時，被告戊○○
    當時所駕駛之曳引車已右轉至路口中心，並於該路口中心處
    停止，故原告明顯違反修正前之道路交通管理處罰條例第48
    條，因此，本件事故之發生實肇因於原告未注意車前狀況下
    違規超速且違反右轉彎車先行之交通規則下所致，原告自應
    負全部之過失責任。
三、又原告並未提出勞動能力減少38.45％之依據，且參酌慈濟
    大林分院96年1月9日所出具之診斷證明書「病患自述因外力
    造成內固定支架斷裂，95年10月18日入院，... 」，可知原
    告於本件事故發生後，因可歸責於己之因素在外力介入下致
    固定物斷裂，並造成感染，方使原告右手肘留存顯著運動障
    害，足見原告右手肘遺存運動障害與本件車禍無涉。
四、關於原告請求之金額方面：：
  (一)按「凡有中華民國來源所得之個人，應就其中華民國來源之
    所得，依本法規定，課徵綜合所得稅。」、「凡在中華民國
    境內經營之營利事業，應依本法規定，課徵營利事業所得稅
    。」、「納稅義務人應於每年五月一日起至五月三十一日止
    ，填具結算申報書，向該管稽徵機關，申報其上一年度內構
    成綜合所得總額或營利事業收入總額之項目及數額，…」，
    分別為所得稅法第2、3條及第71條所明定，然原告95年度所
    得扣繳憑單若為95年1月至5月之所得，平均月薪亦僅為50,0
    00元，原告主張顯為不實。
  (二)依上說明，除原告請求之收入不實外，原告所受傷害非無法
    痊癒，且所請求喪失勞動能力之期間算至65歲，與法亦不合
    。又按「被害人因身體健康被侵害而喪失勞動能力所受之損
    害，其金額應救被害人受侵害前之身體狀態、教育程度、專
    門技能、社會經驗等方面酌定之，不能以一時一地之工作收
    入為準」。「又身體或健康受侵害，而減少勞動能力者，其
    減少及殘存勞動能力之價值，不能以現有之收入為準，蓋現
    有收入每因特殊因素之存在而與實際所餘勞動能力不能相符
    ，現有收入高者，一旦喪失其職位，未必能自他處獲得同一
    待遇，故所謂減少及殘存勞動能力之價值，應以其能力在通
    常情形下可能取得之收入為標準」（參照最高法院63年台上
    字第1394號、61年台上字第1987號判例），本件原告高工肄
    業，卻主張每月月薪57,000元，顯不合社會通念，故原告至
    少應提出薪資給付證明或勞保投保薪資證明，以實其說。
  (三)原告亦未說明減少收入期間為19.5個月的計算基準，且此項
    請求與喪失勞動能力似有衝突。
  (四)無法證明確有看護費用之支出，且就原告請求期間95年6月4
    日至95年6月29日短短26天，看護費即高達50,000元，實無
    法想像，且華濟醫院亦回函無需全24小時看護。
  (五)依原告所提之診斷證明無法說明原告患有憂鬱症之原因與系
    爭車禍有關，再者，車禍係完全肇因於原告之危險駕駛所致
    ，縱因系爭車禍造成原告罹患憂鬱症，亦與被告等無涉，退
    步而言，原告請求之慰撫金金額亦屬過高，應予扣減。
  (六)原告已依法領取強制險保險金共計392,862元，應依法予以
    扣除。
肆、被告戊○○抗辯：
一、被告對於事故的發生應無過失：
  (一)被告戊○○於95年6月4日12時許駕駛系爭車輛，至事發路口
    時，欲右轉進入中洋村，由後視鏡看到原告所騎乘之PM3-36
    8號重機車，由右後方速度很快的衝過來，被告戊○○確有
    停車約有15秒之久，此有台灣化學衛星定位行車記錄暨行車
    軌跡圖與行車記錄表可證。且原告所騎乘機車左、右兩側後
    方，於外觀上均無遭任何車輛撞擊之痕跡，而原告自行以金
    屬線在系爭機車左側車身之坐墊鑰匙孔上所裝置突出物處雖
    有明顯受前後拉扯之撕裂痕跡，依兩車擦痕走向及高度吻合
    之程度研判，原告機車左側突出物應與被告車輛有物理上之
    接觸，得推論二車車身雖未直接碰撞但卻極為接近之結論。
    另被告所駕駛聯結車，未裝載貨物之空車重量即高達14公噸
    ，若滿載貨物之全車重量則至少35公噸以上，而原告體重加
    上PM3-368號重機車重量，僅約150公斤左右。以兩者車輛噸
    位差異，若原告所騎乘機車果遭被告駕駛聯結車輛衝撞，則
    原告所騎乘之重機車外觀不可能未遭物理性破壞之毀損；且
    以時速75至80公里則重機車擦撞聯結車後應立即人車倒地，
    不可能再衝撞到路邊之鐵皮屋，原告所言顯然與事實及常理
    不相符合。
  (二)是被告就本件侵權行為事件之發生是否有過失，即應以被告
    是否違反預見及預防侵害他人權利的行為為準，以及是否已
    經盡到善良管理人的注意義務為斷。道路交通安全規則第10
    2條第1項第6款另規定，轉彎車應讓直行車先行。但直行車
    尚未進入交岔路口，而轉彎車已達中心處開始轉彎，直行車
    應讓轉彎車先行。惟欲課以被告之轉彎車讓原告之直行車先
    行義務之前提，應係轉彎車之駕駛人可被期待注意到對向有
    直行車駛入交岔路口，始能課與轉彎車之駕駛人讓直行車先
    行之義務。
  1.查現場目擊者己○○證稱告訴人機車因車速很快所以看不出
    顏色。又告訴人機車在現場並未留下任何煞車痕跡，是原告
    機車未曾煞車且撞擊程度甚為嚴重，足見案發時之車速極快
    。而告訴人穿越交岔路口時行駛16.2公尺以上距離而撞及鐵
    皮屋，再依交通部66年10月27日交路（66）字第10275號函
    所頒之「汽車行駛距離及反應距離一覽表」，時速75公里之
    反應距離為15.60公尺，時速80公里之反應離為16.64公里，
    因此原告行駛速度理應在時速75至80公里之間，而超越速限
    之60公里，是原告疏未注意車前情況，更超速行駛，終致造
    成其受有傷害之結果，原告實應自負其因自己之危險行為所
    導致之後果，無可卸責於被告至明。
  2.按善良管理人之注意，乃通常合理人之注意，屬於一種客觀
    化或類型化的過失標準，即行為人應具其所屬職業、某種社
    會活動的成員或某年齡層通常所具的智識能力。從而，被告
    如已依道路交通安全規則於行經有號誌交岔路口時暫停並減
    速慢行，且已顯示右轉方向燈，提醒同方向直行車注意，而
    在盡相當之注意確認同方向直行車後始轉彎，即應認被告就
    其駕駛聯結車之行為已盡善良管理人之注意義務而無過失。
二、再按民法第217條第1項規定：「損害之發生或擴大，被害人
    與有過失者，法院得減輕賠償金額或免除之。」過失相抵是
    基於公平之法理，使被害人就自己之過失行為自給付則，以
    減免加害人之賠償範圍。查本件侵權行為事件之發生，縱依
    據  鈞院刑事判決之記載，認為被告有輕微過失，惟本件侵
    權行為事件之發生，原告仍不可免除其具有重大過失之事實
    ，而應付大部分之過失責任。原告就本件侵權行為之發生，
    實具有重大過失，從而被告即得依法主張過失相抵，原告主
    張被告應付全額之賠償即有失公平而無理。
三、又原告目前已行走自如，手肘亦無加配任何輔助器材，與正
    常人無異，外觀看不出與正常人有何異狀，從而其主張右手
    肘成殘乙節，顯與事實不符。本件車禍原告有嚴重疏失，而
    被告並無任何過失，縱有過失亦屬輕微，且被告家境貧困，
    以駕駛聯結車為業，收入微薄，原告主張應賠償精神慰撫金
    2,000,000元顯屬過高。並聲明：原告之訴駁回；訴訟費用
    由原告擔保。
伍、本院得心證之理由：
一、原告主張被告戊○○為被告台化公司之曳引車司機，於95年
    6月4日12時13分許駕駛系爭車輛，沿嘉159線公路由嘉義市
    往嘉義縣新港鄉即由南向北方向行駛，途經嘉159線公路8.3
    公里處紅綠燈路口時，於到達交岔路口中心處並開始往嘉16
    6線右轉進入中洋村時，適同向後方由原告騎乘之機車亦駛
    入該交岔路口，並衝入中洋路上之鐵皮屋，致原告受有右肱
    骨踝開放性骨折、右手肘皮膚缺損、左膝挫傷併後十字韌帶
    撕裂性骨折、左橈骨骨折、右足第2、3、4蹠骨骨折、前額
    撕裂傷、牙齒1顆斷裂、2顆動搖傷害之事實，為被告二人所
    不爭執，並經本院核閱本院95年度交訴字第83號公共危險等
    刑事案卷（下稱刑事案卷）所附之道路交通事故現場圖、診
    斷證明書及現場照片無訛，堪信為真實。惟被告二人以前揭
    情詞置辯，是本院所應審究者厥為：(1)被告戊○○就本件車
    禍事故，是否有過失責任？(2)原告請求醫療費用、喪失勞動
    能力及減少收入損失、財物損失、醫療材料費、看護費用及
    精神慰撫金，是否有理由？金額若干？(3)原告就本件車禍事
    故，是否與有過失？茲分別說明如下。
二、被告戊○○就本件車禍之發生應有過失
  (一)按車輛行駛至交岔路口，其右轉彎時，應距交岔路口30公尺
    前顯示方向燈或手勢，換入外側車道、右轉車道或慢車道，
    駛至路口後再行右轉；轉彎車應讓直行車先行，道路交通安
    全規則第102條第1項第4款、第7款，分別定有明文。
  (二)被告二人否認被告戊○○對本件車禍事故發生有過失，並辯
    稱：被告戊○○當時所駕駛之系爭車輛已右轉至路口中心，
    並於該路口中心處停止，而原告所騎乘之機車尚未直行進入
    交岔路口，因原告超速行駛而撞上被告戊○○駕駛之系爭車
    輛，被告戊○○並無過失等語。惟查，案發現場之嘉義縣道
    第159線公路北向車道，由內至外分別設有快車道、機車優
    先道及慢車道一情，有道路交通事故現場圖、道路交通事故
    調查報告表及現場照片附於前開刑事案卷足憑。參以目擊證
    人己○○於另案刑事案件警詢及審理中證稱：我看到系爭車
    輛要右轉彎，然後我看到一輛重機車一瞬間在我面前由左向
    右衝過去，我聽到一聲聲響後轉向系爭車輛，看見系爭車輛
    時，系爭車輛已停止不動，「當時系爭車輛已經轉彎了，車
    頭有越過行人穿越道，還在北港路上，但是已經切到外側車
    道進入一點點」等語，核與被告戊○○於另案刑事案件警詢
    中自承：我駕駛系爭車輛之車頭大約佔機車道3分之1時，看
    到原告從我右側很快的衝過去，我就立刻煞住車子等語相符
    ，堪以採信。足見事故發生時，被告駕駛系爭車輛之車頭，
    業已右轉進入嘉義縣道第159線公路北向機車優先道行進路
    線甚明。
  (三)本院將證人己○○及被告戊○○前揭所述及道路交通事故現
    場圖兩相比對，被告戊○○駕駛之系爭車輛車頭，既已直行
    越過行人穿越道，然僅右轉進入機車優先道3分之1，顯見其
    駕駛系爭車輛欲右轉中洋路時，並未於交岔路口30公尺前改
    換至慢車道，再駛至交岔路口右轉，灼然甚明。況被告戊○
    ○駕駛系爭車輛欲右轉至中洋路，亦應禮讓直行之原告機車
    先行。被告二人雖辯稱：依系爭車輛之衛星定位行車記錄暨
    行車軌跡圖與行車記錄表顯示，被告戊○○有停止約15秒，
    係原告車速過快而衝撞鐵皮屋云云。然依證人己○○於另案
    審理中證稱：我看到系爭車輛要右轉彎，然後一輛重機車一
    瞬間在我面前衝過去，我聽到一聲聲響後轉向系爭車輛，看
    見系爭車輛時，「系爭車輛已停止不動」等語。因此，事故
    發生後，被告戊○○駕駛之系爭車輛既已停止不動，隨後又
    立即肇事逃逸，則系爭車輛縱使曾經停止行駛約15秒，然該
    停止之時間，究係在事故發生前，抑或係在事故發生後為證
    人己○○目擊車輛停止之時間，未見被告二人舉證證明，自
    難僅憑系爭車輛停止約15秒之事實，遽以推論系爭車輛係在
    右轉前停止，是被告二人辯稱被告戊○○右轉前有停止云云
    ，尚無可採。況被告戊○○係直行越過行人穿越道後，在交
    岔路口快車道處直接進行右轉，而未於交岔路口30公尺前改
    換至慢車道，再駛至交岔路口右轉，已如前述，是其違反前
    揭規定，亦彰彰至明。
  (四)被告二人另辯稱：系爭車輛未與原告之機車發生碰撞，原告
    係因車速過快而撞擊中洋路上之鐵皮屋等語。然查，系爭車
    輛車首未有原告機車綠色車身之擦痕，原告機車左側車身上
    亦未有任何明顯撞擊痕跡，此觀之前揭刑事案卷所附之雙方
    車輛照片即明。然依前開照片，原告自行以金屬線在機車左
    側車身坐墊鑰匙孔上所裝置突出物處，有明顯受前後拉扯之
    撕裂痕跡，撕裂痕跡高度約為50至60公分之間，而系爭車輛
    右側接近車首處，亦留有線狀物之前後刮擦痕跡，高度亦為
    50至60公分，依擦痕走向及高度吻合之程度研判，案發時原
    告機車左側突出物應與系爭車輛有物理上之接觸，足以推知
    ，原告騎乘之機車雖未直接衝撞系爭車輛，但雙方曾互為擦
    碰之事實。是被告戊○○未於交岔路口30公尺前改換至慢車
    道，行駛至路口再右轉，復違反轉彎車應禮讓直行車先行之
    規定，因此阻礙原告直行之行進路線，致使本得優先直行之
    原告無法順暢前進，致閃避不及與系爭車輛輕微擦碰，失控
    衝撞鐵皮屋成傷，則被告戊○○對本件事故之發生應有過失
    ，足堪認定。
  (五)另參酌道路交通事故調查報告表及現場照片所示，事故當時
    天候晴、光線為夜間有照明、柏油路面乾燥無缺陷亦無障礙
    物、視距良好，並無不能注意之情形，被告戊○○駕駛系爭
    車輛右轉，疏未注意而違反前揭規定，至原告騎乘機車猝不
    及防，閃避不及而失控撞及鐵皮屋，則被告戊○○對於本件
    事故之發生，當有未善盡前揭注意義務之過失甚明。且本件
    經送中央警察大學鑑定結果，亦認被告戊○○駕駛系爭車輛
    右轉時，未注意同向右側後方機車優先車道直行之原告機車
    行車狀況，且未讓直行之原告機車先行，車頭佔用機車優先
    車道空間，於路口內之機車行向機車優先道方位接觸碰撞，
    導致原告受傷之事故，為肇事主因等情，有該大學97年1月
    8日校鑑科字第0960005004號函及檢附之鑑定書在卷可參（
    詳本院卷(二)第49至62頁），亦同此認定。而被告戊○○之過
    失行為，致原告受有前揭傷害，兩者間具有相當因果關係，
    亦堪認定。
三、按故意或過失，不法侵害他人之權利者，負損害賠償責任；
    不法侵害他人之身體或健康者，對於被害人因此喪失或減少
    勞動能力或增加生活上之需要時，應負損害賠償責任；不法
    侵害他人之身體、健康、名譽、自由、信用、隱私、貞操，
    或不法侵害其他人格法益而情節重大者，被害人雖非財產上
    之損害，亦得請求賠償相當之金額，民法第184條第1項前段
    、第191條之2前段、第193條第1項及第195條第1項前段，分
    別定有明文。又受僱人因執行職務，不法侵害他人之權利者
    ，由僱用人與行為人連帶負損害賠償責任，民法第188條第1
    項前段亦規定甚明。本件被告戊○○受被告台化公司僱用駕
    駛系爭車輛，竟違規右轉肇生本件事故，致原告受有身體之
    傷害，被告戊○○不法侵害原告之身體應負全部過失責任，
    既經認定，則被告二人對於原告因此所受之損害，依前揭規
    定，自應負連帶賠償責任。是原告本於侵權行為損害賠償之
    法律關係，請求被告二人連帶負損害賠償責任，即屬有據。
四、茲就原告請求之各項損害及其數額，分別論述如下：
  (一)財物損失部分：
    原告主張因本件事故支出修理機車及賠償鐵皮屋修理浪板費
    用共計27,500元，請求被告賠償等語。然經本院闡明原告係
    以刑事附帶民事訴訟起訴，於該起訴程序中，不得請求被告
    賠償前開支出之費用，原告於本院乃表明不再請求前開費用
    （詳本院卷(二)第6頁），是原告起訴狀中請求被告賠償前開
    支出費用，為無理由。
  (二)醫療費用部分：
    原告主張支出醫療費用296,083元並請求被告賠償，且提出
    財團法人慈濟醫院大林分院（下稱慈濟大林醫院）、華濟醫
    院、中國醫藥大學北港附設醫院（下稱中國醫藥醫院）之收
    據為證，經本院函詢原告自受傷迄今所支出醫療費用之金額
    ，慈濟大林醫院函覆稱原告自95年10月3日就醫迄今，共支
    出67,936元，華濟醫院回函檢附之自付額明細總額則為205,
    810元，有慈濟大林醫院96年8月10日慈醫大林文字第096000
    1388號函及96年11月15日慈醫大林文字第096001960號函檢
    附醫療費用收據及醫療費用明細表，華濟醫院96年8月13日
    華（圖）字第96081350號函檢附自付額明細表及收據附卷足
    憑（詳本院卷(一)第81、85至88、101至103頁，卷(二)第12、14
    頁），是原告於慈濟大林醫院及華濟醫院支出之醫療費用，
    總計即為273,746元。原告另主張在中國醫藥醫院支出醫療
    費用31,102元，並提出收據為證（詳本院卷(一)第124至140頁
    ），惟經核前開收據，每張收據所列實際自費支出之金額皆
    為50元，總計為1,650元，而原告將健保給付部分亦納入請
    求範圍，自屬無據。基上，原告請求被告賠償醫療費用金額
    於275,396元（67,936＋205,810＋1,650＝275,396）範圍內
    ，洵屬可採。
  (三)增加生活上支出部分：
  1.原告主張因本件事故支出食鹽水、紗布、棉棒等物品共計5,
    490元，並提出免用統一發票收據為證（詳附民卷、本院卷
    (一)第159至163頁），被告對於原告提出前開收據之形式上真
    正及實質真正亦不爭執，堪信屬實。則原告請求被告賠償上
    開費用5,490元，即為可採。
  2.原告另主張住院期間之95年6月4日至95年6月29日支出看護
    費用50,000元等語，並提出看護費用收據為憑（詳附民卷第
    35頁），然為被告所否認。本院乃就原告住院期間是否已達
    仰賴他人看護照顧程度及看護費用金額一事函詢，經華濟醫
    院函覆稱：原告住院期間之95年6月4日至95年6月29日，因
    雙上肢及右下肢之骨折及手術，行走困難，需仰賴他人照顧
    。但因其意識清楚，活動未完全受限，基本上不需24小時照
    顧，本院患者看護費用全日2,000元，半日1,000元等語，有
    該院96年8月13日華（圖）字第960813 05 號函及96年10月2
    日華（圖）字第96092601號函附卷可參（詳本院卷(一)第100
    、178頁）。基此，原告雖行走困難而須他人照顧，惟意識
    清楚，尚未達須24小時照護之程度，故應以半日照護為已足
    ，則原告主張前揭僱用看護照顧26日，以半日看護費1,000
    元計，其支出之必要看護費用應為26,000元，逾此部分之請
    求，即屬無據。
  (四)減少收入損失部分：
  1.原告主張其以土木工程技師為生，每日工資1,900元，19個
    半月無法工作，共計損失1,111,500元（計算式為：1,900×
    30×19.5＝1,111,500），並提出在職證明書及所得稅扣繳
    （詳附民卷第23頁，本院卷(一)第58頁），然為被告所否認，
    辯稱原告主張之薪資過高，且主張無法工作之期間過長等語
    。本院依職權函查原告95年度薪資所得，其95年度薪資所得
    為250,000元一節，業經財政部臺灣省中區國稅局北港稽徵
    所96年7月11日中區國稅北港二字第09600 09331號函檢附原
    告之各類所得扣繳暨免扣繳憑單在卷足憑（詳本院卷(一)第66
    、68頁）。參諸前開所得稅扣繳憑單記載原告95年度工作單
    位為嘉明企業社，佐以嘉明企業社出具之在職證明書亦記載
    原告自94年11月到職一情，足認原告自94年11月起任職嘉明
    企業社無訛。則原告自95年1月起迄95年6月4日車禍事故發
    生止，該年度僅工作5個月，參以原告95年度各類所得扣繳
    暨免扣繳憑單記載薪資所得為250,000元，依此計算，原告
    95年度每月平均薪資應為50,000元，堪以認定。則原告主張
    其每月工作30日，月薪為57,000元，尚無足採。
  2.原告復主張事故發生擔任土木技師，工作內容為在建築工地
    負責搬運水泥，每包水泥約50公斤，並在牆壁上塗水泥補平
    牆壁，因本件事故致19.5個月無法工作等語，然為被告所否
    認。本院乃函詢原告自95年6月4日事故發生起至95 年8月9
    日再次於華濟醫院住院期間，是否須完全休養而無法工作一
    情，華濟醫院則函覆稱：原告於96年6月4日因右肱骨開放骨
    折，併軟組織及骨頭缺損，左橈尺股骨折及右足2、3、4蹠
    骨骨折，左膝挫傷，至本院接受手術復位及內固定。95年7
    月6日至7月15日因右肱骨傷口癒合不良，入院傷口治療。95
    年8月10日至95年8月11日，因右肱骨內固定物斷裂入院治療
    ，於隔日出院。原告至8月9日骨折未癒，無法從事工作等語
    ，有該院96年8月13日華（圖）字第96081305號函、96年10
    月2日華（圖）字第96092601號函附卷足憑（詳本院卷(一)第
    100、178頁）。慈濟大林醫院則函覆稱：原告於95年10月3
    日至本院就診，該次檢查結果，其右側肱骨骨折術後尚未完
    全癒合，手肘活動度受限，應無法從事原先之工作，但右側
    肩關節及腕關節正常，且右臂肌力已恢復，應可從事活動度
    較小且不粗重之工作等語，有該院96年11月15日慈醫大林文
    字第0960001960號函檢附之病情說明書可參（詳本院卷(二)第
    12、13頁）。本院參酌上情，認原告自95年6月4日迄95年10
    月3日止，因右側肱骨骨折尚未完全癒合，無法勝任原先擔
    任之土木技師工作，然原告於95年10月3日起至慈濟大林醫
    院就診時，依其復原狀況，已可從事活動角度較小且不粗重
    之工作，業如前述，故本院認原告完全無法工作而必須休養
    之期間應為4個月（即95年6月至同年9月）。
  3.基上，原告95年度每月薪資平均為50,000元，則其於4個月
    休養期間不能工作之損失，應為200,000元（50,000×4＝20
    0,000）。
  (五)喪失勞動能力部分：
    原告主張其右手肘成殘，符合殘廢等級第11等級，喪失勞動
    能力38.45％，自20歲起至65歲止，尚有45年可從事勞動期
    間，以月薪57,000元計算，原告應可請求6,109,627元等語
    （計算式為：57,000×38.45％×12×23.2307＝6,109,627
    ），然為被告所否認。本院依原告所受傷勢及復原情形，函
    詢是否已達殘廢標準？慈濟大林醫院函覆稱：原告行拔除內
    固定支架及清創手術後，右手肘目前活動度35度至45度，肌
    力為5分，符合上肢機能障害之第96項，即上肢三大關節中
    ，有一大關節遺存顯著運動障者，應無法恢復原來功能等語
    ，有該院96年8月10日慈醫大林文字第0960001388號函檢附
    之病情說明書在卷可稽（詳本院卷(一)第81、82頁）。基此，
    原告所受傷勢已達強制汽車責任保險殘廢給付標準表（下稱
    殘廢給付標準表）所示第96項殘廢標準，且日後亦無法恢復
    原來功能一節，足堪認定。依殘廢給付標準所示，第96項之
    殘廢等級為11級，並參酌原告所學雖屬非勞力密集之微電腦
    修護科，然原告僅就讀兩學年即辦理休學，有學籍表證明書
    在卷可參（詳本院卷(一)第57頁），因此，依原告學歷及並無
    專業技能等情觀之，其從事之工作概以勞力工作為主，故本
    院認其障害程度致工作勞動能力喪失應占百分比為百分之30
    。查原告為75年5月出生，自95年10月原告可開始工作之日
    起迄60歲強制退休時，尚可工作39年7月，以原告平均月薪5
    0,000計算，其所得請求勞動能力減少之損失應為3,934,904
    （計算式：50,000元×475月×262.00000000×30%＝3,934,
    904.1，元以下四捨五入），逾此範圍之請求，洵無可採。
  (六)精神慰撫金部分：
    原告主張因此車禍造成殘廢，身心上煎熬痛苦難以言喻，致
    原告罹患憂鬱症，爰請求2,000,000元之精神慰撫金等語，
    被告則抗辯金額過高等語。本院審酌本件車禍事故因被告戊
    ○○未依規定右轉，復未禮讓直行車先行，為肇事主因，原
    告則未注意車前狀況，為肇事次因（詳如後述）。原告因本
    件車禍事故致受有右肱骨踝開放性骨折、右手肘皮膚缺損、
    左膝挫傷併後十字韌帶撕裂性骨折、左橈骨骨折、右足第2
    、3、4蹠骨骨折、前額撕裂傷之傷害，且遺有無法恢復之障
    害，身體及精神上皆受有痛苦。復經本院調閱兩造之稅務電
    子閘門財產所得調件明細表記載，原告名下並無任何財產；
    被告戊○○95年度所得總額為948,042元，名下有1輛汽車及
    1筆投資，財產總額為49,010元；被告台化公司資本資為55,
    247,302元等情（詳本院卷(一)15至20、116頁）。本院復參酌
    原告為國立北港農工肄業，事故發生時從事水泥工作，被告
    戊○○為國中畢業，為職業駕駛等情，業據兩造陳明在卷，
    並經原告提出學籍卡證明書為憑（詳本院卷(一)第57頁）。本
    院審酌兩造上開經濟能力、身分、地位，及原告所受傷勢與
    痛苦等一切情狀，認原告請求被告連帶賠償其精神慰撫金以
    500,000元為適當。
五、綜上，原告得請求之金額共計應為4,941,790元（計算式：2
    75,396＋5, 490＋26,000＋200,000＋3,934,904＋500,000
    ＝4,941,790）。
六、原告對於事故之發生亦與有過失
  (一)按損害之發生或擴大，被害人與有過失者，法院得減輕賠償
    金額或免除之，民法第217條規定甚明。又行車速度，應依
    速限標誌或標線之規定，道路交通安全規則第93條第1項前
    段定有明文。本件肇事路段由內至外分別設有快車道、機車
    優先道及慢車道，快車道及機車優先道之時速限制為60公里
    ，且肇事路段交岔路口東側中洋路之寬度為16.2公尺等情，
    有道路交通事故現場圖、道路交通事故調查報告表及交通事
    故現場照片附卷前開刑事案卷足憑。
  (二)原告於另案刑事案件警詢時初稱其時速為50至60公里左右，
    嗣於偵訊及審理中皆稱時速約50公里。然目擊證人己○○於
    警詢中證稱原告騎乘之機車一瞬間在伊面前由左向右衝過去
    ，因為車速很快所以我看不出顏色等語，已足見原告騎乘機
    車速度甚快。又原告騎乘之機車不僅在現場並未留下任何煞
    車痕跡，即直接穿越交岔路口撞及鐵皮屋，該機車更穿破鐵
    皮屋且卡在鐵皮屋中而未倒下，有前揭刑事案卷所附之道路
    交通事故現場圖及現場照片可資佐證。以原告騎乘之機車未
    曾煞車且撞擊程度嚴重一節，益證案發時原告騎乘機車之車
    速極快。此外，原告所騎機車係沿嘉義縣道第159線公路北
    向機車優先道，穿越該公路與中洋路交岔路口，該交岔路口
    東側之寬度為16.2公尺，則原告穿越交岔路口撞及中洋路上
    之鐵皮屋，必須行駛16.2公尺以上之距離，應堪認定。再依
    交通部66年10月27日交路（66）字第10275號函所頒之「汽
    車行駛距離及反應距離一覽表」，時速75公里之反應距離為
    15.6公尺，時速80公里之反應離為16.64公里，原告行駛至
    少16.2公尺，卻未能為任何煞車及閃躲反應，以原告不及反
    應之行駛距離推斷，事故發生當時，原告騎乘機車之行駛速
    度應在時速75至80公里間，已超越肇事路段之速限60公里，
    致其未能注意車前狀況並及時閃避，致發生本件車禍事故，
    同為本件肇事原因。且本件經送中央警察大學鑑定結果，亦
    認原告騎乘機車，未注意車前行車狀況，為肇事次因等情，
    有該大學97年1月8日校鑑科字第0960005004號函及檢附之鑑
    定書在卷可參（詳本院卷(二)第49至62頁），亦同此認定。
  (三)因此，原告騎乘機車超速行駛，未能注意車前狀況，閃避不
    及致生本件車禍事故，就本件車禍之發生應負次要過失責任
    。本院綜合上情，認原告及被告戊○○就本件事故之發生，
    應負之責任比例各為三成及七成，則原告得請求被告賠償之
    金額，扣除其應負之責任比例後，應為3,459,253元（計算
    式：4,941,790×0.7＝3,459,253）。
七、末按給付有確定期限者，債務人自期限屆滿時起，負遲延責
    任。給付無確定期限者，債務人於債權人得請求給付時，經
    其催告而未為給付，自受催告時起，負遲延責任。其經債權
    人起訴而送達訴狀，或依督促程序送達支付命令，或為其他
    相類之行為者，與催告有同一之效力。遲延之債務，以支付
    金錢為標的者，債權人得請求依法定利率計算之遲延利息，
    民法第229條第1項、第2項、第233條第1項前段，分別定有
    明文。本件原告請求被告二人給付損害賠償，並未定有給付
    期限，應於被告受催告履行而未履行，始發生遲延責任。原
    告起訴時請求被告賠償，並以起訴狀繕本送達被告作為催告
    之意思表示，嗣原告擴張請求金額後，就利息部分減縮自96
    年9月20日起算（詳本院卷(二)第18頁），依前開規定，被告
    二人應就原告得請求之賠償，自96年9月20日起至清償日止
    ，應按年息百分之5計算給付遲延利息。
陸、綜上所述，原告得請求被告賠償之金額為3,459,253元。惟
    按保險人依本法規定給付之保險金，視為加害人或被保險人
    損害賠償金額之一部分，加害人或被保險人受賠償請求時，
    得扣除之，強制汽車責任保險法第30條定有明文。本件原告
    因本件交通事故，業已領取強制汽車責任險保險金392,862
    元，業據原告提出匯款通知書及活期儲蓄存款存摺交易明細
    為憑（詳本院卷(一)第59、60、112頁），且為兩造所不爭執
    之事實，揆諸前揭法條規定，原告所能請求之損害賠償金額
    ，應再扣除上開已領取之保險金。則原告得請求被告給付之
    損害賠償額，扣除已領取之強制責任保險金後，應為3,066,
    391元（計算式：3,459,253－392,862＝3,066,391）。則原
    告依侵權行為之法律關係，請求被告連帶賠償3,066,391元
    ，及自96年9月20日起至清償日止，按年息百分之5計算之利
    息，為有理由，應予准許，逾此範圍之請求，為無理由，應
    予駁回。
柒、按法院為終局判決時，應依職權為訴訟費用之裁判，民事訴
    訟法第87條第1項定有明文。本件係以刑事附帶民事訴訟起
    訴，無庸徵繳裁判費，惟經移送本院民事庭審理後，原告擴
    張請求賠償34,567元，該擴張部分之第一審裁判費為1,000
    元，本院依兩造勝敗比例酌定訴訟費用之負擔，爰判決如主
    文第三項所示。
捌、本件待證事實已臻明瞭，兩造其餘攻擊防禦方法及舉證，經
    本院斟酌後，認對判決之結果不生影響，爰不一一詳為審酌
    ，併此敘明。
玖、據上論結，本件原告之訴為一部有理由，一部無理由，依民
    事訴訟法第79條、第87條第1項、第85條第2項，判決如主文
    。
中    華    民    國    97    年    3     月    20    日
                  民二庭法  官  林中如
以上正本係照原本作成
如對本判決上訴須於判決送達後20日內向本院提出上訴狀
中    華    民    國    97    年    3     月    20    日
                        書記官  林柑杏


司法院資訊處製作；財團法人民間司法改革基金會備份。
